【裁判字號】    90,台上,744
【裁判日期】    900215
【裁判案由】    殺人
【裁判全文】
最高法院刑事判決                                  九十年度台上字第七四四號
    上  訴  人  乙○○
    選任辯護人  吳瑞堯律師
    上  訴  人  甲○○
    選任辯護人  吳瑞堯律師
                張居德律師
右上訴人等因殺人案件，不服台灣高等法院台中分院中華民國八十九年九月二十日第
二審判決（八十九年度上重訴字第一○號，起訴案號：台灣彰化地方法院檢察署八十
七年度偵字第九五八七號），提起上訴，本院判決如左：
    主  文
原判決關於乙○○部分及甲○○殺人部分撤銷，發回台灣高等法院台中分院。
    理  由
本件原判決認定上訴人乙○○為彰化縣員林鎮○○路○段三○號六樓世外桃源酒店總
經理李居財之特別助理組長，負責酒店之安全事務，茲有與李居財熟識之呂東南經常
至酒店飲酒鬧事，影響酒店之安全管理，適呂東南於民國八十七年十月十四日凌晨，
前來酒店喝酒後又砸毀店內玻璃等物品，乙○○於當日清晨約五時許返回酒店後得悉
上情，益發不滿，要求不知情之李居財以電話聯絡呂東南前來談判，乙○○並即聯絡
上訴人甲○○帶其於八十五年元月間受託寄藏之貝瑞塔（ＢＥＲＥＴＴＡ）廠製造
九釐米口徑制式手槍一支、制式子彈六發及美國ＭＯＳＳＢＥＲＧ廠製造，口徑為十
二ＧＡＵＧＥ制式霰彈獵槍一支及子彈三發到場，另行起意殺人，而與乙○○共同基
於殺人犯意之聯絡，旋呂東南進入該酒店六樓調度室，與乙○○談判不到五分鐘即告
破裂，呂東南坐於沙發上以強硬態度及不佳之口氣對乙○○揮手，道以「要就打死我
」之詞，乙○○憤而回應「好」，隨即召喚守候於門外之甲○○，高喊「順興，槍拿
來，進去裡面把呂東南打死」等語，甲○○聞言，即持前開槍枝及子彈進入調度室內
，先以制式手槍朝呂東南身上射擊六發，再持制式霰彈槍朝呂東南大腿射擊一發，致
呂東南之左胸部、臍部（二處）、左腹側部、右下肢大腿前部、右股三角部、右大腿
後部、右膕凹處均受有槍挫傷，右顳骨部、左額部及右股骨均受有骨折，右小腿部則
合併有脛骨、腓骨開放性、粉碎性骨折（疑似霰彈槍傷）而大量出血，導致低容積性
休克當場死亡。甲○○即將屍體以棉被包裹棄置於該酒店四樓閒置之屋內，乙○○則
上十一樓向酒店總經理李居財索取新台幣五萬元與甲○○持用偽造之證件（偽造文書
部分另案審理）共同逃至澎湖縣馬公市。嗣於同年月十九日，甲○○告知劉家樑藏槍
之地點，經警在彰化縣員林鎮○○路○段三八四巷東側水溝內，扣得前開槍枝二支及
霰彈子彈二發（均已試射完畢），並循線於澎湖縣馬公市緝獲乙○○與甲○○等情，
因而撤銷第一審關於乙○○部分及甲○○殺人部分之判決，改判仍論處乙○○、甲○
○共同殺人各罪刑（累犯，均處無期徒刑），固非無見。
惟查(一)原判決認定上訴人二人於殺害呂東南後，由甲○○將屍體以棉被包裹棄置於該
酒店四樓閒置之屋內。如果無訛，則上訴人二人除共同觸犯殺人罪外，是否又牽連犯
有刑法第二百四十七條之遺棄屍體罪，自不能恝置不論，原判決就此部分未詳加論述
並援引法條，其適用法則即屬不當。(二)有罪判決書之事實一欄，為判斷其適用法令當
否之準據，法院應依職權就與論罪科刑有關之事實，翔實記載，然後於理由內逐一說
明憑以認定之證據，並使事實認定與理由說明，互相適合，方為適法，倘事實認定與
理由說明不相一致，或事實欄之記載前後齟齬，按諸刑事訴訟法第三百七十九條第十
四款後段規定，即屬判決理由矛盾之當然違背法令。原判決認定乙○○獲悉呂東南前
來砸店，益發不滿，即命甲○○帶受託寄藏之槍彈到場，兩人即基於共同殺人之犯
意聯絡，旋呂東南進入該酒店六樓之調度室與乙○○談判，瞬即談判破裂，呂東南坐
於沙發上以強硬態度及不佳口氣對乙○○揮手道以「要就打死我」，乙○○聞言，即
召喚甲○○進來槍殺呂東南，原判決一方面認定上訴人二人於談判之前即起意殺人，
另一方面認定上訴人二人係在談判之後，始起意殺人，其事實認定前後齟齬，難謂
為適法。(三)原判決依證人陳信之證言為據，但該證人於八十七年十二月四日因精神
疾病住進天仁醫院，至同年月二十九日出院，嗣八十八年一月至四月十二日亦陸續有
門診紀錄，此有天仁醫院八十八年四月十四日天仁醫字第一○○一號函附送病歷資料
足憑（見第一審卷(一)一七八頁至一九九頁），證人即陳信之父親於八十八年九月二
十三日作證時言明：「陳信現在天仁醫院住院治療，他從小就不太正常，會亂說話
，情緒不好時，也會砸東西，他在國中時曾受過傷，八十五年間再受傷，曾到溪湖醫
院就醫過，畢業後更加嚴重」等語（第一審卷(二)第一五八頁），則該證人於作證時，
其對於外界事務之判斷能力，較之普通人之平均程度，有無顯然減退，事關證據證明
力之認定，原審未加調查，自有可議。上訴意旨指摘原判決關於乙○○部分及甲○○
殺人部分不當，尚非全無理由，應認上述部分有發回更審之原因。
據上論結，應依刑事訴訟法第三百九十七條、第四百零一條，判決如主文。
中      華      民      國     九十     年      二      月     十五     日
                              最高法院刑事第十庭
                                  審判長法官  莊  登  照
                                        法官  洪  明  輝
                                        法官  蔡  清  遊
                                        法官  林  秀  夫
                                        法官  陳  東  誥
      右正本證明與原本無異
                                              書  記  官
中      華      民      國     九十     年      二      月     二十     日


司法院資訊處製作；財團法人民間司法改革基金會備份。
